臺灣臺中地方法院民事判決
　　　　　　 110年度沙簡字第530號
原      告  范曾雲妹
訴訟代理人  范隆達  
被      告  詹益逢  
上列當事人間確認經界事件，本院於民國110年10月26日詞辯論
終結，判決如下：
    主      文
確認原告所有坐落臺中市○○區○○段000地號土地（重測前地號：
臺中市○○區○○○段00000地號）與被告所有坐落同段345地號土地
（重測前地號：臺中市后里區四塊厝段446-9）土地界址，為如
附圖R‧‧‧S（即重測前地籍圖經界線）線所示。
訴訟費用由被告負擔二分之一，餘由原告負擔。
    事實及理由
一、原告主張：
（一）原告所有坐落於臺中市○○區○○段000地號土地（重測前為
      臺中市○○區○○○段00000地號土地，以下簡稱重測前446-2
      地號土地），與被告所有坐落同區同段四月段345地號土
      地（重測前為四塊厝段446-9地號土地，以下簡稱重測前4
      46-9地號土地）相毗鄰，臺中市政府前就兩筆土地所在位
      置區域進行重測，重測後發生界址糾紛，由該不動產糾紛
      調處委員會建議調處方案，原告無法接受該方案，故依法
      於15日內提起本案確認經界訴訟。查，原告所有重測前44
      6-2地號土地與被告所有重測前446-9地號土地原本屬於同
      一塊土地，重測前446-9地號土地乃是從舊的446-2地號土
      地分割出來，舊446-2地號土地為前所有人蘇阿梅所有，
      土地面積為8991平方公尺，原告母親於民國53年6月4日向
      蘇阿梅購買3分之1持分即2997平方公尺土地，將舊446-2
      地號土地分割為二，一塊即為重測前446-2地號土地（面
      積2997平方公尺），一塊為重測前446-9地號土地（面積
      為5994平方公尺），重測前446-2地號土地最後由原告取
      得所有權，重測前446-9地號土地由被告取得所有權。而
      被告所有重測前446-9地號土地另一邊與訴外人汪維昭、
      汪韶彥共有之重測前446-15地號土地相鄰，依據臺中市政
      府不動產糾紛調處委員會建議調處方案（見原證4）得知
      ，訴外人王維昭、汪韶彥共有之446-15地號土地卻增加了
      48.81平方公尺，被告446-9地號土地與鄰地449-15地號土
      地間之界址有所變動。本案應參考買賣土地契約所約定之
      面積以及歷來使用之沿革定雙方之界址線，不能僅以舊地
      籍圖為重測之唯一依據。退步言之，若鈞院認為本件土地
      因重測後面積有所變動，應考量兩造之土地比例自始即為
      2比1，既然鄰地446-15地號土地確實增加48.81平方公尺
      ，此部分也將納入考量，故兩造實際上減少之面積應為15
      2.16平方公尺（計算式：48.81-87.32-113.65=-152.16）
      ，依據減少之面積以2比1之比例計算，亦即原告應減少50
      .72平方公尺，被告應減少101.44平方公尺，對兩造較為
      公平。為此，提起本件確認界址之訴。並請求法院判決：
      1、請求確認原告所有坐落臺中市○○區○○段000地號土地（
      重測前四塊厝段446-2地號土地）與被告所有坐落同段345
      地號土地（重測前四塊厝段446-9地號土地）之界址。2、
      訴訟費用由被告負擔。
（二）依據內政部國土測繪中心測量結果，原告所指P-Q連線應
      為雙方之界址線，被告土地面積短少，應由其向同段346
      號土地之地主主張地界線。縱使依舊地籍圖地界線，應考
      量將舊地籍線往南移動，增加16.27平方公尺，作為本件
      雙方土地之地界線較為合理。
二、被告抗辯：本件是因為重測所發生的糾紛，應該總檢討446
    地號土地的增減是否有作業疏失。並聲明：原告之訴駁回，
    訴訟費用由原告負擔。
三、本院之判斷：
（一）原告主張坐落臺中市○○區○○段000地號土地（重測前地號
      ：臺中市○○區○○○段00000地號）為其所有，與被告所有坐
      落同段343地號土地（重測前地號：臺中市后里區四塊厝
      段446-9）相毗鄰等情，業據其提出土地登記第一類謄本
      、地籍圖騰本、空拍照片、現場照片等為證，兩造土地相
      鄰之事實復為被告所不爭執，堪信為真實。按所謂因定不
      動產界線之訴訟，係指不動產之經界不明，或就經界有爭
      執，而求定其界線所在之訴訟而言（最高法院30年抗字第
      177號判例參照），性質上屬於形成之訴。原告提起此訴
      訟時，只須聲明請求定其界線之所在即可，無須主張特定
      之界線。縱原告有主張一定之界線而不能證明，法院仍不
      能以此駁回其訴。亦即法院可不受兩造當事人主張之拘束
      ，得本於調查之結果，定雙方不動產之經界（最高法院90
      年度台上字第868號判決意旨參照）。經查，原告主張：
      兩造界址應如附圖P-Q線為準；被告則抗辯：系爭土地間
      之界址，應以附圖G-H線為準等語。足見兩造就系爭土地
      間之經界確有爭執。是依前揭說明，原告請求本院確定系
      爭土地之界址，自屬有據。
（二）政府辦理重測係提供土地測量技術上之服務，目的在將人
      民原有土地所有權範圍，利用地籍調查及測量等方法，將
      其完整正確反映於地籍圖，並無增減人民私權之效力。而
      人民原有土地所有權之範圍，尚不能以重測時當事人占用
      現況或其指界為準。惟當事人間之經界不明，就界址發生
      爭議，訴請法院裁判，法院就相鄰兩土地間，其具體界址
      何在之判斷基準，我國民法未有明文。上開土地法第46條
      之2第1項各款之規定，雖係地政機關辦理重測時之施測依
      據，然亦可作為法院認定界址之參考。但在當事人指界不
      一，而有圖地相符之地籍圖可稽時，自應以地籍圖為準，
      於地籍圖不精確之情況下，學說上認應秉持公平之原則，
      依下列判斷經界之資料，合理認定之：1.鄰接各土地之買
      賣契約或地圖（實測圖、分割圖、分筆圖）。2.經界標識
      之狀況（經界石、經界木、木樁、基石、埋炭等）。3.經
      界附近占有之沿革（房屋、廚房、廁所、自來水管、水溝
      之位置及系爭土地之利用狀況）。4.登記簿面積與各土地
      實測面積之差異。此外，外國法例，如德國民法第920條
      之規定意旨，經界之訴於經界線不明時，以占有狀態定之
      ，如占有狀態亦不明者，系爭土地均分之，而依上開方法
      所定經界，與調查之狀況、尤其與土地確定面積不一致者
      ，應斟酌此狀況，依適於公平之方法定之。我國雖無類此
      之規定，惟亦得為認定之參考。從而，關於相鄰土地之界
      址爭執，在地籍圖並無不精準之前提下，即應以地籍圖為
      準，然如地籍圖確有不精確之情事，則應再參考鄰接各土
      地之買賣契約、地圖、經界標識、占有沿革等客觀情事認
      定之。本件兩造就相鄰之上開土地界址有爭執，已如上述
      ，本院自得依據上開原則，確定上開土地之經界位置。
（三）本件經內政部國土測繪中心使用精密電子測距經緯儀，在
      系爭土地附近檢測109年度臺中市后里區地籍圖重測時測
      設之圖根點，經檢測無誤後，以該圖根點為基點，施測系
      爭土地及附近界址點，並計算其坐標值輸入電腦，以自動
      繪圖儀展繪於鑑測原圖上（同重測前地籍圖比例尺1/1200
      及重測後地籍圖比例尺1/500），然後依據臺中市豐原地
      政事務所保管之重測前後地籍圖、重測前圖解地籍圖數值
      化成果及地籍調查表等資料，展繪本案有關土地地籍圖經
      界線，與前項成果核對檢核後測定於鑑測原圖上，為整體
      繪製考量做成比例尺1/1000鑑定圖（即本判決附圖）。
（四）原告固以雙方土地面積增減之情形，提出上述主張。然而
　　　依地籍測量實施規則第3條之規定，辦理地籍測量時，係
      先辦竣戶地測量獲有地籍圖經界線後，再依地籍圖經界線
      計算面積，並無依面積調整經界線之作業程序，是本院實
      不能單以土地面積為兩造界址之認定依據。而且土地登記
      簿對於特定土地面積，僅為抽象的一定數量之記載，因面
      積須以圖面為依據，始能計算，故土地之具體形狀、位置
      、面積、相鄰情形，悉依地籍圖之記載（最高法院71年度
      臺上字第5150號、77年度臺上字第1674號民事裁判意旨參
      照）。而據內政部國土測繪中心測量結果，除原告所提出
      之界址線，使原告土地增加5.08平方公尺外，無論依照被
      告指界、重測前地籍圖經界線，雙方土地面積1：2比例計
      算，雙方土地面積均有減少，可見地籍圖重測後發生面積
      增減情形，乃因現今以新測量技術及儀器進行精密測量所
      致，揆諸前揭說明，在地籍圖並無不精準之前提下，即應
      以地籍圖為準，仍應以重測前之舊地籍圖經界線作為界址
      ，應較為適當。是以本院依上開原則確認原告所有坐落臺
      中市○○區○○段000地號土地（重測前地號：臺中市○○區○○○
      段00000地號）與被告所有坐落同段345地號土地（重測前
      地號：臺中市后里區四塊厝段446-9）土地界址，為如附
      圖R‧‧‧S（即重測前地籍圖經界線）線所示。
四、末按確認界址之訴，核其性質，兩造本可互換地位，原告提
    起本訴於法固屬有據，然被告之應訴又為法律規定所必然，
    故被告抗辯自為申張或防衛權利所必要。本院斟酌兩造攻擊
    、防禦方法及本院判決結果，認由原告負擔部分訴訟費用較
    為允當，爰諭知兩造間關於訴訟費用之負擔標準如主文第2
    項所示。
五、訴訟費用負擔之依據：民事訴訟法第81條第2款。 
中　　華　　民　　國　　110 　年　　11　　月　　9 　　日
                        臺灣臺中地方法院沙鹿簡易庭  
                            法  官  劉國賓
正本係照原本作成。
如對本判決上訴，須於判決送達後20日內向本院提出上訴狀；如
委任律師提起上訴者，應一併繳納上訴審裁判費。 
中　　華　　民　　國　　110 　年　　11　　月　　9 　　日
                            書記官  許宏谷